【裁判字號】    95,上易,30
【裁判日期】    950307
【裁判案由】    履行協議
【裁判全文】
臺灣高等法院臺中分院民事判決          95年度上易字第30號
上  訴  人  丙○○
訴訟代理人  洪錫欽律師
複  代理人  陳姿君律師
被  上訴人  乙○○
訴訟代理人  己○○
被  上訴人  甲○○
上列當事人間履行協議事件，上訴人對於中華民國94年11月15日
臺灣臺中地方法院94年度訴字第1524號第一審判決提起上訴，本
院於95年2月21日言詞辯論終結，判決如下：
    主  文
原判決關於駁回上訴人下列第二項之訴部分廢棄。
上開廢棄部分，被上訴人應再連帶給付上訴人新台幣42萬9680元
，及自94年8月17日起至清償日止，按年息百分之5計算之利息。
第一（除確定部分外）、二審訴訟費用由被上訴人連帶負擔。
    事實及理由
一、上訴人主張：訴外人李次郎、李有義所有坐落台中縣大雅鄉
    ○○段1366地號土地（重測前為上員林段148地號）持分6分
    之2，於57年10月1日作價新台幣（下同） 1萬2000元，出賣
    給上訴人，買賣價金於簽約之同時，即已付清，買賣雙方並
    將產權過戶資料交付訴外人張庭堅代書辦理，無奈張代書未
    著手辦理過戶手續，即因故舉家遷移，去向不明，所有過戶
    之證件及資料亦隨之無從取回，另委託其他代書，因而拖延
    辦理。迨72年間，上訴人請求出賣人李有義及李次郎再次備
    妥過戶必要之文件，以便辦理過戶手續，李有義君即備妥文
    件，交給上訴人囑託代書辦理過戶完畢，而李次郎君則未配
    合辦理，嗣李次郎君於77年過世，其子女即被上訴人等人與
    原審共同被告陳李妙宜、李苗芬、李妙珠為其繼承人，並未
    辦理繼承登記，上訴人找到被上訴人等人，告知該筆土地並
    未辦理繼承登記，請其辦理繼承登記後，再依約移轉給上訴
    人，被上訴人明知買賣之事實，亦向李有義先生之子女求證
    屬實，因此，由被上訴人乙○○、甲○○二人出面並代理陳
    李妙宜、李苗芬、李妙珠三人，與上訴人在台中縣大雅鄉公
    所調解委員會，成立調解，由上訴人給付 4萬元，被上訴人
    即應將印鑑證明、個人戶籍謄本、被繼承人除戶謄本等辦理
    繼承及過戶之文件，交由上訴人以便辦理繼承及過戶手續。
    該調解書並經台中地方法院於 93年2月26日以中院松豐簡民
    海豐核53字第1964號函准予核定。詎被上訴人等人與李妙宜
    、李苗芬、李妙珠三人於93年2月6日辦理分割繼承登記後，
    卻拒絕辦理過戶手續。查被上訴人與上訴人就系爭土地在鄉
    鎮市調解委員會作成調解協議，調解之結論為兩造相互讓步
    、協議之結果，不無和解之性質，和解之性質為契約，民法
    第 736條亦有明文；是系爭調解之結論為兩造意思表示合致
    之契約，殆無疑義。準此，依該調解書，被上訴人不但拋棄
    先前契約之時效利益，更與上訴人成立一個新的且具有對價
    關係之契約，所以，兩造於該調解書上約定上訴人支付被上
    訴人乙○○、甲○○2人4萬元，而被上訴人乙○○、甲○○
    則負有將系爭土地所有權移轉予上訴人之義務。今上訴人業
    將 4萬元向台中地方法院提存所辦理提存完畢，上訴人業已
    依協議書履行義務，是以，被上訴人乙○○、甲○○應依該
    調解書之約定將系爭土地之應有部分（包括李妙宜、李苗芬
    、李妙珠三人所有應有部份）所有權辦理移轉登記予上訴人
    ，如陳李妙宜、李苗芬、李妙珠三人未移轉系爭土地所有權
    於上訴人，被上訴人即負債務不履行損害賠償之責，應賠償
    上訴人因此所受之損害。爰求為命(一)被上訴人乙○○、甲○
    ○應將坐落台中縣大雅鄉○○段1366地號、地目建、面積10
    48平方公尺土地應有部分各三十分之一所有權移轉登記予上
    訴人。  (二)被上訴人乙○○、甲○○應連帶給付上訴人42萬
    9680元之判決。
二、被上訴人則以：買賣合約書上李次郎之簽名並非李次郎親自
    所簽，且與上訴人簽名筆跡相同，又其上所蓋之李次郎印章
    模糊不清，似非李次郎所有。且李次郎在世期間從未提過此
    事，被上訴人亦從未有所請求，反於李次郎過世後才提起本
    件訴訟，顯有可疑之處。因此上訴人主張之李次郎與其買賣
    土地一節，應非事實，上訴人應就該書證之真正負舉證責任
    。又縱認為李次郎確有與上訴人訂立買賣契約，惟查契約書
    訂立於57年間，迄今已有37年餘，上訴人之請求權亦已罹於
    時效。再者李次郎於77年間過世後，系爭土地為遺產，依民
    法第1151條規定為全體繼承人公同共有，而同法第828條第2
    項規定公同共有物之處分，及其他之權利行使，應得全體公
    同共有人之同意。經查，被上訴人乙○○、甲○○於92年12
    月30日應上訴人要求前往台中縣大雅鄉調解委員會調解時，
    因一時不察，誤以為買賣契約書真正，而以自己名義與上訴
    人簽立調解書，待事後返家後才察覺有異。雖然被上訴人乙
    ○○、甲○○未於期限內提起撤銷調解之訴，惟其等對於公
    同共有之遺產並無處分權利，該調解書對於被上訴人與陳李
    妙宜、李苗芬、李妙珠全體均不生效力。退步言之，上述之
    調解書未經陳李妙宜、李苗芬、李妙珠出名為當事人，且無
    由乙○○、甲○○等人代理陳李妙宜、李苗芬、李妙珠之情
    事，因此該調解書對於陳李妙宜、李苗芬、李妙珠等人不生
    效力。且上訴人亦明知如此，因而方於事後再度對陳李妙宜
    、李苗芬、李妙珠等人提起調解聲請等語，資為抗辯。
三、原審判命被上訴人乙○○、甲○○應將坐落台中縣大雅鄉○
    ○段1366地號面積1048平方公尺土地所有權應有部分各30分
    之 1移轉登記予上訴人，駁回上訴人其餘部分之請求。被上
    訴人就其敗訴部分未聲明不服，上訴人則就其敗訴部分聲明
    不服，求為判決如主文。
四、民法第348條第1項規定「物之出賣人，負交付其物於買受人
    ，並使其取得該物所有權之義務」。本件上訴人主張訴外人
    李次郎、李有義於 57年10月1日將其所有坐落台中縣大雅鄉
    ○○段1366地號土地（重劃前為上員林段148地號）持分6之
    2（即應有部分各6分之1）作價1萬2000元賣與上訴人，全部
    價款於簽約時一次付清，提出買賣契約書為證，被上訴人則
    否認該買賣契約書之真正。經查，被上訴人之被繼承人李次
    郎於簽約，收受價金後，即履行出賣人義務，將系爭土地交
    付上訴人使用、收益，迄今，歷時30餘載，被上訴人未曾有
    何異議；92年12月30日被上訴人乙○○、甲○○在台中縣大
    雅鄉調解委員會與上訴人就系爭土地買賣糾紛調解時，並不
    否認上開土地買賣契約書之真正，並與上訴人成立調解，於
    上訴人支付 4萬元費用時，被上訴人乙○○等願將系爭坐落
    台中縣大雅鄉○○段1366地號面積1048平方公尺土地應有部
    分6分之1所有權移轉登記予上訴人；共同出賣人李有義業將
    買賣標的物之應有部分6分之1移轉登記予上訴人。是被上訴
    人空言否認系爭土地買賣契約書之真正，礙難採信。
五、被上訴人乙○○等人之父李次郎於 57年10月1日將其所有坐
    落台中縣大雅鄉○○段1366地號面積1048平方公尺土地（重
    劃前為上員林段148地號）應有部分6分之1，以 6000元賣予
    上訴人丙○○，立約日付清價款，李次郎亦將出賣土地，點
    交予丙○○使用、收益迄今，惟未為所有權移轉登記。而李
    次郎於77年8月27日去世。依民法第 1148條規定，「繼承人
    自繼承開始時，承受被繼承人財產上之一切權利、義務」。
    同法第 1153條第1項規定，「繼承人對於被繼承人之債務，
    負連帶責任」。是李次郎之繼承人乙○○、甲○○、陳李妙
    宜、李苗芬、李妙珠等人依法負有共同將其被繼承人李次郎
    出售之坐落台中縣大雅鄉○○段1366地號面積1048平方公尺
    土地所有權應有部分6分之1移轉登記予上訴人丙○○之義務
    。雖系爭土地自 57年10月1日李次郎出賣時起迄92年12月30
    日上訴人聲請調解時，已歷35年，其所有權移轉登記請求權
    早罹於時效而消滅。惟被上訴人乙○○、甲○○不為時效抗
    辯，而仍承認其父出賣系爭土地之事實，與上訴人成立調解
    ，同意於上訴人支付產權過戶費用4 萬元時，將所有繼承人
    過戶所需之印鑑證明、戶籍謄本、除戶謄本等資料交付上訴
    人辦理系爭土地之所有權移轉登記，有卷附調解書附卷可稽
    ，並經證人即台中縣大雅鄉調解委員會調解主席丁○○、委
    員戊○○、劉美芳證述調解當時，被上訴人 2人承諾負責拿
    陳李妙宜、李苗芬、李妙珠 3人之文件給上訴人辦理移轉登
    記屬實，即已拋其時效利益，且上開調解書之參加調解人雖
    僅被上訴人 2人，陳李妙宜、李苗芬、李妙珠非契約當事人
    ，不受調解內容之拘束，亦無履行協議之義務，惟於調解時
    ，被上訴人 2人表示係負責備妥包括陳李妙宜、李苗芬、李
    妙珠在內之印鑑證明及其他過戶之必要文件，以利辦理過戶
    ，因此，被上訴人依調解書之內容，即負有提出陳李妙宜、
    李苗芬、李妙珠之印鑑證明等過戶必要文件，並於辦理繼承
    登記後，將繼承之系爭土地全部辦理移轉登記給上訴人之義
    務，此課於被上訴人之義務，乃兩造當事人之真意，至於被
    上訴人是否經陳李妙宜、李苗芬、李妙珠之授權，乃其內部
    關係，並不影響被上訴人負責備妥包括陳李妙宜、李苗芬、
    李妙珠在內之印鑑證明及其他過戶之必要文件，以利辦理過
    戶之義務，而被上訴人既無法提出，即應負債務不履行責任
    ，上訴人依據民法第226條第1項規定，請求被上訴人賠償上
    訴人未能取得陳李妙宜、李苗芬、李妙珠系爭土地各應有部
    份30分之1所有權之相當於地價之損害 42萬9680元（計算式
    ：4100（每平方公尺公告土地現值）×1048（土地面積）÷
    30 ×3＝429680），為有理由，應予准許。
六、原審就此部分為上訴人敗訴之判決，核有違誤，上訴意旨指
    摘原判決此部分不當，求予廢棄改判，為有理由，應由本院
    將原判決此部分廢棄改判如主文第2項所示。
據上論結：本件上訴為有理由，依民事訴訟法第450條、第 85條
第2項判決如主文。
中    華    民    國    95    年    3     月    7     日
                    民事第三庭審判長法  官  陳照德
                                    法  官  陳成泉
                                    法  官  曾謀貴
以上正本係照原本作成。
不得上訴。
                                    書記官  王瑩澤
中    華    民    國    95    年    3     月    8     日
                                                      Ｂ


司法院資訊處製作；財團法人民間司法改革基金會備份。
